ACORDAO-COMPLETO-2454747

ACÓRDÃO 8128/2021 ATA 16/2021 - PRIMEIRA CÂMARA

VISTOS, relatados e discutidos estes autos de tomada de contas especial instaurada pelo Fundo Nacional de Desenvolvimento da Educação em razão da omissão no dever de prestar contas dos recursos repassados no âmbito do Convênio 656940/2009, firmado com o município de São Cristóvão/SE para a construção de uma escola, 
ACORDAM os ministros do Tribunal de Contas da União, reunidos em sessão da Primeira Câmara, diante das razões expostas pelo relator, em:
9.1. considerar revéis o sr. Alexsander Oliveira de Andrade e a sra. Rivanda Farias de Oliveira, para todos os efeitos, dando-se prosseguimento ao processo, com fulcro no art. 12, § 3º, da Lei 8.443/1992; 
9.2. julgar irregulares, nos termos dos arts. 1º, inciso I, 16, inciso III, alíneas "b" e "c", da Lei 8.443/1992, c/c os arts. 19 e 23, inciso III, da mesma lei, as contas do sr. Alexsander Oliveira de Andrade, condenando-o ao pagamento da importância a seguir especificada, atualizada monetariamente e acrescida dos juros de mora, calculada a partir da data discriminada até a data da efetiva quitação do débito, fixando-lhe o prazo de quinze dias para que comprove, perante o Tribunal, o recolhimento da referida quantia aos cofres do Fundo Nacional de Desenvolvimento da Educação, nos termos do art. 23, inciso III, alínea "a", da citada lei, c/c o art. 214, inciso III, alínea "a", do Regimento Interno do TCU:
	Data de ocorrência
	Valor histórico (R$) 
	Tipo da parcela

	4/1/2011
	646.487,52
	Débito

	4/2/2013
	22,69
	Crédito

9.3. aplicar ao sr. Alexsander Oliveira de Andrade a multa prevista no art. 57 da Lei 8.443/1992, no valor de R$ 600.000,00, fixando-lhe o prazo de quinze dias, a contar da notificação, para que comprove, perante o Tribunal (art. 214, inciso III, alínea "a", do Regimento Interno do TCU) , o recolhimento da dívida aos cofres do Tesouro Nacional, atualizada monetariamente desde a data deste acórdão até a do efetivo recolhimento, se paga após o vencimento, na forma da legislação em vigor;
9.4. julgar irregulares, nos termos dos arts. 1º, inciso I, 16, inciso III, alínea "a", da Lei 8.443/1992, c/c os arts. 19 e 23, inciso III, da mesma lei, as contas da sra. Rivanda Farias de Oliveira;  
9.5. aplicar à sra. Rivanda Farias de Oliveira a multa prevista no art. 58, inciso I, da Lei 8.443/1992, no valor de R$ 20.000,00, fixando-lhe o prazo de quinze dias, a contar da notificação, para que comprove, perante o Tribunal (art. 214, inciso III, alínea "a", do Regimento Interno do TCU) , o recolhimento da dívida aos cofres do Tesouro Nacional, atualizada monetariamente desde a data deste acórdão até a data do efetivo recolhimento, se paga após o vencimento, na forma da legislação em vigor;
9.6. autorizar, desde logo, a cobrança judicial das dívidas, caso não atendidas as notificações, na forma do disposto no art. 28, inciso II, da Lei 8.443/1992;
9.7. autorizar também, desde logo, se requerido, com fundamento no art. 26 da Lei 8.443/1992, c/c o art. 217, §§ 1º e 2º, do Regimento Interno do TCU, o parcelamento das dívidas em até 36 parcelas, incidindo, sobre cada parcela, corrigida monetariamente, os correspondentes acréscimos legais, fixando-lhes o prazo de quinze dias, a contar do recebimento das notificações, para comprovarem, perante o Tribunal, o recolhimento da primeira parcela, e de trinta dias, a contar da parcela anterior, para comprovarem o recolhimento das demais parcelas, devendo incidir, sobre cada valor mensal, atualizado monetariamente, os juros de mora devidos, no caso do débito, na forma prevista na legislação em vigor, alertando os responsáveis de que a falta de comprovação do recolhimento de qualquer parcela importará o vencimento antecipado do saldo devedor, nos termos do § 2º do art. 217 do Regimento Interno deste Tribunal; e
9.8. dar ciência desta deliberação à Procuradoria da República no Estado de Sergipe, nos termos do § 3º do art. 16 da Lei 8.443/1992, para adoção das medidas cabíveis, ao Fundo Nacional de Desenvolvimento da Educação e aos responsáveis.

Tomada de contas especial instaurada pelo Fundo Nacional de Desenvolvimento da Educação em razão da omissão no dever de prestar contas dos recursos de convênio firmado com o município de São Cristóvão/SE para a construção de uma escola.

Primeira Câmara

Fundo Nacional de Desenvolvimento da Educação.

3. Responsáveis: Alexsander Oliveira de Andrade (XXX.177.965-XX); Rivanda Farias de Oliveira (XXX.752.315-XX).

13.1. Ministros presentes: Walton Alencar Rodrigues (Presidente), Benjamin Zymler (Relator) e Jorge Oliveira.
13.2. Ministro-Substituto convocado: Augusto Sherman Cavalcanti.
13.3. Ministro-Substituto presente: Weder de Oliveira.

RIVANDA FARIAS DE OLIVEIRA BATALHA

BENJAMIN ZYMLER

Adoto como relatório a instrução elaborada por auditor da SecexTCE (peça 52) , que contou com a anuência dos dirigentes da mencionada unidade técnica (peças 53 e 54) :
"Cuidam os autos de tomada de contas especial instaurada pelo Fundo Nacional de Desenvolvimento da Educação, em desfavor de Alexsander Oliveira de Andrade, Prefeito Municipal no período de 1º/1/2009 a 31/12/2012, e de Rivanda Farias de Oliveira Batalha, Prefeita Municipal no período de 1º/1/2013 a 31/12/2016, em razão da omissão no dever de prestar contas dos recursos repassados no âmbito do Convênio 656940/2009, cujo prazo encerrou-se em 15/11/2014.
HISTÓRICO
Em 26/7/2019, com fundamento na IN/TCU 71/2012, alterada pela IN/TCU 76/2016 e DN/TCU 155/2016, o dirigente do Fundo Nacional de Desenvolvimento da Educação autorizou a instauração da tomada de contas especial (peça 1) . O processo foi registrado no sistema e-TCE com o número 3163/2019.
O Convênio 656940/2009 (Siafi 657.163) , foi firmado no valor de R$ 1.306.035,39, sendo R$ 1.292.975,04 à conta do concedente, e R$ 13.060,35 referentes à contrapartida do convenente. Teve vigência de 31/12/2009 a 13/5/2013, com prazo para apresentação da prestação de contas até 15/11/2014. Os repasses efetivos da União totalizaram R$ 646.487,52 (peça 10) .
	O fundamento para a instauração da Tomada de Contas Especial, conforme consignado na matriz de responsabilização elaborada pelo tomador de contas, foi a constatação da seguinte irregularidade: 
Não comprovação da boa e regular aplicação dos recursos federais repassados à Prefeitura Municipal de São Cristóvão - SE, em face da omissão no dever de prestar contas dos valores transferidos, no âmbito do convênio descrito como "CONSTRUCAO DE ESCOLA", no período de 31/12/2009 a 13/5/2013, cujo prazo encerrou-se em 15/11/2014.
Os responsáveis arrolados na fase interna foram devidamente comunicados e, diante da ausência de justificativas suficientes para elidir a irregularidade e da não devolução dos recursos, instaurou-se a tomada de contas especial.
	No relatório (peça 25) , o tomador de contas concluiu que o prejuízo importaria no valor atualizado sem juros, em 25/6/2020, de R$ 1.074.656,20, imputando-se a responsabilidade ao Sr. Alexsander Oliveira de Andrade, Prefeito Municipal no período de 1º/1/2009 a 31/12/2012, na condição de gestor dos recursos, e à Sra. Rivanda Farias de Oliveira Batalha, Prefeita Municipal no período de 1º/1/2013 a 31/12/2016, na condição de sucessora. 
		Em 7/5/2020, a Controladoria-Geral da União emitiu o relatório de auditoria (peça 29) , em concordância com o relatório do tomador de contas. O certificado de auditoria e o parecer do dirigente do órgão de controle interno concluíram pela irregularidade das presentes contas (peças 30 e 31) .
	Em 21/5/2020, o ministro responsável pela área atestou haver tomado conhecimento das conclusões contidas no relatório e certificado de auditoria, bem como do parecer conclusivo do dirigente do órgão de controle interno, manifestando-se pela irregularidade das contas, e determinou o encaminhamento do processo ao Tribunal de Contas da União (peça 32) .
Na instrução inicial (peça 37) , analisando-se os documentos nos autos, concluiu-se pela necessidade de realização de citação e audiência para as seguintes irregularidades: 
Irregularidade 1: não comprovação da boa e regular aplicação dos recursos federais repassados ao município de São Cristóvão/SE, em face da omissão no dever de prestar contas dos valores transferidos, no âmbito do Convênio 656940/2009, cujo prazo encerrou-se em 15/11/2014.
	Evidência da irregularidade: documento técnico presente na peça 13.
	Normas infringidas: art. 37, caput, c/c o art. 70, parágrafo único, da Constituição da República Federativa do Brasil; art. 93, do Decreto-lei 200/1967; art. 66, do Decreto 93.872/1986; art. 56, da Portaria Interministerial 127/2008; e Cláusula Décima Sétima, do Termo do Convênio 656940/2009.
	Débitos relacionados ao responsável Alexsander Oliveira de Andrade:
	Data de ocorrência
	Valor histórico (R$) 
	D/C

	4/1/2011
	646.487,52
	D

	4/2/2013
	22,69
	C

		Cofre credor: Fundo Nacional de Desenvolvimento da Educação.
		Responsável: Alexsander Oliveira de Andrade.
Conduta: não demonstrar a boa e regular aplicação dos recursos federais recebidos e geridos por meio do Convênio 656940/2009, em face da omissão na prestação de contas, cujo prazo encerrou-se em 15/11/2014.
Nexo de causalidade: a conduta descrita impediu o estabelecimento do nexo causal entre as possíveis despesas efetuadas com os recursos recebidos, no âmbito do Convênio 656940/2009, em afronta ao art. 37, caput, c/c o art. 70, parágrafo único, da Constituição da República Federativa do Brasil; art. 93, do Decreto-lei 200/1967; art. 66, do Decreto 93.872/1986; art. 56, da Portaria Interministerial 127/2008; e Cláusula Décima Sétima, do Termo do Convênio 656940/2009.
Culpabilidade: não há excludentes de ilicitude, de culpabilidade e de punibilidade; é razoável supor que o responsável tinha consciência da ilicitude de sua conduta; era exigível conduta diversa da praticada, qual seja, desincumbir-se do seu dever por meio da apresentação da prestação de contas no prazo e forma devidos. 
Encaminhamento: citação.
Irregularidade 2: não cumprimento do prazo originalmente estipulado para prestação de contas do Convênio 656940/2009, cujo prazo encerrou-se em 15/11/2014.
	Evidência da irregularidade: documento técnico presente na peça 13.
	Normas infringidas: art. 37, caput, c/c o art. 70, parágrafo único, da Constituição da República Federativa do Brasil; art. 93, do Decreto-lei 200/1967; art. 66, do Decreto 93.872/1986; art. 56, da Portaria Interministerial 127/2008; e Cláusula Décima Sétima, do Termo do Convênio 656940/2009.
		Responsável: Rivanda Farias de Oliveira Batalha.
Conduta: descumprir o prazo originalmente estipulado para prestação de contas dos recursos federais recebidos à conta do Convênio 656940/2009, o qual se encerrou em 15/11/2014.
Nexo de causalidade: a conduta descrita impediu o estabelecimento do nexo causal entre as possíveis despesas efetuadas com os recursos recebidos, no âmbito do Convênio 656940/2009, em afronta ao art. 37, caput, c/c o art. 70, parágrafo único, da Constituição da República Federativa do Brasil; art. 93, do Decreto-lei 200/1967; art. 66, do Decreto 93.872/1986; art. 56, da Portaria Interministerial 127/2008; e Cláusula Décima Sétima, do Termo do Convênio 656940/2009.
Culpabilidade: não há excludentes de ilicitude, de culpabilidade e de punibilidade; é razoável supor que a responsável tinha consciência da ilicitude de sua conduta; era exigível conduta diversa da praticada, qual seja, desincumbir-se do seu dever por meio da apresentação da prestação de contas no prazo e forma devidos. 
Encaminhamento: audiência.
Em cumprimento ao pronunciamento da unidade (peça 39) , foram efetuadas citação e audiência dos responsáveis, nos moldes adiante:
 Alexsander Oliveira de Andrade - promovida a citação do responsável, conforme delineado adiante:
	Comunicação: Ofício 40952/2020-TCU/Seproc (peça 44) 
Data da Expedição: 13/8/2020
Data da Ciência: 25/8/2020 (peça 46) 
Nome Recebedor: Carolina Pereira
Observação: Ofício enviado para o endereço do responsável, conforme pesquisa na base de dados da Receita Federal, custodiada pelo TCU (peça 41) 
Fim do prazo para a defesa: 9/9/2020
	
 Rivanda Farias de Oliveira Batalha - promovida a audiência da responsável, conforme delineado adiante:
	Comunicação: Ofício 40953/2020-TCU/Seproc (peça 43) 
Data da Expedição: 13/8/2020
Data da Ciência: não houve - Mudou-se (peça 45) 
Observação: Ofício enviado para o endereço da responsável, conforme pesquisa na base de dados da Receita Federal, custodiada pelo TCU (peça 42) 
	
	Comunicação: Ofício 54617/2020-TCU/Seproc (peça 48) 
Data da Expedição: 22/10/2020
Data da Ciência: 26/10/2020 (peça 49) 
Nome Recebedor: Douglas S.
Observação: Ofício enviado para o endereço da responsável, conforme pesquisa na base de dados no sistema do Registro Nacional de Carteira de Habilitação - Renach, custodiada pelo TCU (peça 47) 
Fim do prazo para a defesa: 10/11/2020
	
Conforme Despacho de Conclusão das Comunicações Processuais (peça 50) , as providências inerentes às comunicações processuais foram concluídas. 
Transcorrido o prazo regimental, os responsáveis Alexsander Oliveira de Andrade e Rivanda Farias de Oliveira Batalha permaneceram silentes, devendo ser considerados revéis, nos termos do art. 12, § 3º, da Lei 8.443/1992.
ANÁLISE DOS PRESSUPOSTOS DE PROCEDIBILIDADE DA IN/TCU 71/2012
Avaliação de Viabilidade do Exercício do Contraditório e Ampla Defesa
	Verifica-se que não houve o transcurso de mais de dez anos desde o fato gerador sem que tenha havido a notificação dos responsáveis pela autoridade administrativa federal competente (art. 6º, inciso II, c/c art. 19, da IN/TCU 71/2012, modificada pela IN/TCU 76/2016) , uma vez que o fato gerador da irregularidade sancionada ocorreu em 16/11/2014, e os responsáveis foram notificados sobre a irregularidade, pela autoridade administrativa competente, conforme abaixo:
Alexsander Oliveira de Andrade, por meio do ofício acostado à peça 14, p. 2, recebido em 10/4/2015, conforme AR (peça 15) ; e
Rivanda Farias de Oliveira Batalha, por meio do ofício acostado à peça 16, p. 2, recebido em 27/1/2015, conforme AR (peça 17, p. 2) .
Valor de Constituição da TCE 	
	Verifica-se, ainda, que o valor atualizado do débito apurado (sem juros) , em 1º/1/2017, é de R$ 966.201,69, portanto, superior ao limite mínimo de R$ 100.000,00, na forma estabelecida conforme os arts. 6º, inciso I, e 19, da IN/TCU 71/2012, modificada pela IN/TCU 76/2016. 
OUTROS PROCESSOS/DÉBITOS NOS SISTEMAS DO TCU COM OS MESMOS RESPONSÁVEIS
	Informa-se que foram encontrados processos no Tribunal com os mesmos responsáveis:
	Responsável
	Processos

	Alexsander Oliveira de Andrade
	Processo 020.561/2017-2 (TCE, aberto) ; Processo 016.365/2015-1 (TCE, encerrado) ; Processo 016.794/2013-3 (TCE, encerrado) ; Processo 001.348/2014-0 (TCE, encerrado) ; Processo 002.519/2012-7 (TCE, encerrado) ; Processo 027.700/2011-9 (TCE, encerrado) ; Processo 040.667/2019-7 (TCE, aberto) 

	Rivanda Farias de Oliveira Batalha
	Processo 037.224/2018-2 (TCE, aberto) ; Processo 005.752/2019-1 (TCE, aberto) ; Processo 040.667/2019-7 (TCE, aberto) 

	A tomada de contas especial está, assim, devidamente constituída e em condição de ser instruída.
EXAME TÉCNICO
Da validade das notificações:
	Preliminarmente, cumpre tecer breves considerações sobre a forma como são realizadas as comunicações processuais no TCU. A esse respeito, destacam-se o art. 179, do Regimento Interno do TCU (Resolução 155, de 4/12/2002) e o art. 4º, inciso III, § 1º, da Resolução TCU 170, de 30 de junho de 2004, in verbis:
Art. 179. A citação, a audiência ou a notificação, bem como a comunicação de diligência, farse-ão:
I - mediante ciência da parte, efetivada por servidor designado, por meio eletrônico, fac-símile, telegrama ou qualquer outra forma, desde que fique confirmada inequivocamente a entrega da comunicação ao destinatário;
II - mediante carta registrada, com aviso de recebimento que comprove a entrega no endereço do destinatário;
III - por edital publicado no Diário Oficial da União, quando o seu destinatário não for localizado
 (...) 
Art. 3º As comunicações serão dirigidas ao responsável, ou ao interessado, ou ao dirigente de órgão ou entidade, ou ao representante legal ou ao procurador constituído nos autos, com poderes expressos no mandato para esse fim, por meio de:
I - correio eletrônico, fac-símile ou telegrama;
II - servidor designado;
III - carta registrada, com aviso de recebimento;
IV - edital publicado no Diário Oficial da União, quando o seu destinatário não for localizado, nas hipóteses em que seja necessário o exercício de defesa.
Art. 4º. Consideram-se entregues as comunicações:
I - efetivadas conforme disposto nos incisos I e II do artigo anterior, mediante confirmação da ciência do destinatário;
II - realizadas na forma prevista no inciso III do artigo anterior, com o retorno do aviso de recebimento, entregue comprovadamente no endereço do destinatário;
III - na data de publicação do edital no Diário Oficial da União, quando realizadas na forma prevista no inciso IV do artigo anterior.
§ 1º O endereço do destinatário deverá ser previamente confirmado mediante consulta aos sistemas disponíveis ao Tribunal ou a outros meios de informação, a qual deverá ser juntada ao respectivo processo.
 (...) 
	Bem se vê, portanto, que a validade da citação via postal não depende de que o aviso de recebimento seja assinado pelo próprio destinatário da comunicação, o que dispensa, no caso em tela, a entrega do AR em "mãos próprias". A exigência da norma é no sentido de o Tribunal verificar se a correspondência foi entregue no endereço correto, residindo aqui a necessidade de certeza inequívoca.
	Não é outra a orientação da jurisprudência do TCU, conforme se verifica dos julgados a seguir transcritos:
São válidas as comunicações processuais entregues, mediante carta registrada, no endereço correto do responsável, não havendo necessidade de que o recebimento seja feito por ele próprio (Acórdão 3648/2013-TCU-Segunda Câmara, Relator Ministro José Jorge) ;
É prescindível a entrega pessoal das comunicações pelo TCU, razão pela qual não há necessidade de que o aviso de recebimento seja assinado pelo próprio destinatário. Entregandose a correspondência no endereço correto do destinatário, presume-se o recebimento da citação. (Acórdão 1019/2008-TCU-Plenário, Relator Ministro Benjamin Zymler) ;
As comunicações do TCU, inclusive as citações, deverão ser realizadas mediante Aviso de Recebimento - AR, via Empresa Brasileira de Correios e Telégrafos, bastando para sua validade que se demonstre que a correspondência foi entregue no endereço correto. (Acórdão 1526/2007-TCU-Plenário, Relator Ministro Aroldo Cedraz) .
A validade do critério de comunicação processual do TCU foi referendada pelo Supremo Tribunal Federal, nos termos do julgamento do MS-AgR 25.816/DF, por meio do qual se afirmou a desnecessidade da ciência pessoal do interessado, entendendo-se suficiente a comprovação da entrega do "AR" no endereço do destinatário:
EMENTA: AGRAVO REGIMENTAL. MANDADO DE SEGURANÇA. DESNECESSIDADE DE INTIMAÇÃO PESSOAL DAS DECISÕES DO TRIBUNAL DE CONTAS DA UNIÃO. ART. 179 DO REGIMENTO INTERNO DO TCU. INTIMAÇÃO DO ATO IMPUGNADO POR CARTA REGISTRADA, INICIADO O PRAZO DO ART. 18 DA LEI nº 1.533/51 DA DATA CONSTANTE DO AVISO DE RECEBIMENTO. DECADÊNCIA RECONHECIDA. AGRAVO IMPROVIDO.
O envio de carta registrada com aviso de recebimento está expressamente enumerado entre os meios de comunicação de que dispõe o Tribunal de Contas da União para proceder às suas intimações.
O inciso II do art. 179 do Regimento Interno do TCU é claro ao exigir apenas a comprovação da entrega no endereço do destinatário, bastando o aviso de recebimento simples. 
Da revelia dos responsáveis Alexsander Oliveira de Andrade e Rivanda Farias de Oliveira Batalha.
No caso vertente, a citação do responsável Alexsander Oliveira de Andrade se deu em endereço constante na base de dados da Receita Federal custodiada pelo TCU (peça 41) e, em relação à responsável Rivanda Farias de Oliveira Batalha, a audiência se deu em endereço proveniente de pesquisas de endereços realizadas pelo TCU (vide parágrafos acima) , porquanto, devido ao insucesso de realizar a citação em endereço constante na base de dados da Receita Federal custodiada pelo TCU (peça 42) , buscou-se a notificação em endereço proveniente da base de dados pública custodiada pelo TCU, no caso o Registro Nacional de Carteira de Habilitação - Renach. A entrega dos ofícios de citação e de audiência nesses endereços ficou comprovada, conforme detalhamento a seguir:
Alexsander Oliveira de Andrade, ofício 40952/2020-TCU/Seproc (peça 44) , em endereço obtido no sistema da Receita Federal; e
Rivanda Farias de Oliveira Batalha, ofício 40953/2020-TCU/Seproc (peça 43) , em endereço obtido no Registro Nacional de Carteira de Habilitação - Renach.
Nos processos do TCU, a revelia não leva à presunção de que seriam verdadeiras todas as imputações levantadas contra os responsáveis, diferentemente do que ocorre no processo civil, em que a revelia do réu opera a presunção da verdade dos fatos narrados pelo autor. Dessa forma, a avaliação da responsabilidade do agente não pode prescindir da prova existente no processo ou para ele carreada. 
Ao não apresentar sua defesa, os responsáveis deixaram de produzir prova da regular aplicação dos recursos sob suas responsabilidades, em afronta às normas que impõem aos gestores públicos a obrigação legal de, sempre que demandados pelos órgãos de controle, apresentar os documentos que demonstrem a correta utilização das verbas públicas, a exemplo do contido no art. 93, do DecretoLei 200/1967: "Quem quer que utilize dinheiros públicos terá de justificar seu bom e regular emprego na conformidade das leis, regulamentos e normas emanadas das autoridades administrativas competentes." 
Mesmo as alegações de defesa não sendo apresentadas, considerando o princípio da verdade real que rege esta Corte, procurou-se buscar, em manifestações dos responsáveis na fase interna desta Tomada de Contas Especial, se havia algum argumento que pudesse ser aproveitado a seu favor. 
	 No entanto, os responsáveis não se manifestaram na fase interna, não havendo, assim, nenhum argumento que possa vir a ser analisado e posteriormente servir para afastar as irregularidades apontadas.
Em consulta aos sistemas corporativos do instaurador (SIGPC) , verifica-se que os responsáveis também não apresentaram contas junto ao instaurador e continuam inadimplentes (peça 51) .
Em se tratando de processo em que a parte interessada não se manifestou acerca das irregularidades imputadas, não há elementos para que se possa efetivamente aferir e reconhecer a ocorrência de boa-fé na conduta do responsável, podendo este Tribunal, desde logo, proferir o julgamento de mérito pela irregularidade das contas, conforme os termos dos §§ 2º e 6º do art. 202 do Regimento Interno do TCU (Acórdão 2064/2011-TCU-Primeira Câmara, relator Ministro Ubiratan Aguiar; Acórdão 6182/2011-TCU-Primeira Câmara, relator Ministro Weber de Oliveira; Acórdão 4072/2010-TCU-Primeira Câmara, relator Ministro Valmir Campelo; Acórdão 1189/2009-TCU-Primeira Câmara, relator Ministro Marcos Bemquerer; e Acórdão 731/2008-TCU-Plenário, relator Ministro Aroldo Cedraz) .
Dessa forma, os responsáveis Alexsander Oliveira de Andrade e Rivanda Farias de Oliveira Batalha devem ser considerados revéis, nos termos do art. 12, § 3º, da Lei 8.443/1992, devendo suas contas serem julgadas irregulares, condenando-se o primeiro ao débito apurado e aplicando-lhe a multa prevista no art. 57, da Lei 8.443/1992, e aplicando-se a multa do art. 58, inciso I, da Lei 8.443/1992 à segunda responsável.
PRESCRIÇÃO DA PRETENSÃO PUNITIVA
	Vale ressaltar que a pretensão punitiva, conforme Acórdão 1441/2016-TCU-Plenário, Relator Ministro Benjamin Zymler, que uniformizou a jurisprudência acerca dessa questão, subordinase ao prazo geral de prescrição indicado no art. 205, do Código Civil, que é de dez anos, contado da data de ocorrência da irregularidade sancionada, nos termos do art. 189, do Código Civil, sendo este prazo interrompido pelo ato que ordenar a citação, a audiência ou a oitiva do responsável.
No caso em exame, não ocorreu a prescrição, uma vez que a irregularidade sancionada ocorreu em 16/11/2014, e o ato de ordenação da citação ocorreu em 26/6/2020.
CONCLUSÃO
	Em face da análise promovida na seção "Exame Técnico", verifica-se que os responsáveis Alexsander Oliveira de Andrade e Rivanda Farias de Oliveira Batalha não lograram comprovar a boa e regular aplicação dos recursos e, instados a se manifestarem, optaram pelo silêncio, configurando a revelia, nos termos do § 3º do art. 12 da Lei 8.443/1992. Ademais, inexistem nos autos elementos que demonstrem a boa-fé dos responsáveis ou a ocorrência de outras excludentes de culpabilidade.
Vale ressaltar que a jurisprudência pacífica nesta Corte é no sentido da imprescritibilidade das ações de ressarcimento ao erário (Súmula TCU 282) . Dessa forma, identificado dano ao erário, devese instaurar e julgar o processo de tomada de contas especial para responsabilizar seus agentes causadores, respeitando o direito ao contraditório e à ampla defesa, independentemente de quando ocorreram os atos impugnados.
Verifica-se também que não houve a prescrição da pretensão punitiva, conforme análise já realizada.
	Tendo em vista que não constam dos autos elementos que permitam reconhecer a boa-fé dos responsáveis, sugere-se que as suas contas sejam julgadas irregulares, nos termos do art. 202, § 6º, do Regimento Interno do TCU, com a imputação do débito atualizado monetariamente e acrescido de juros de mora, nos termos do art. 202, § 1º do Regimento Interno do TCU, descontado o valor eventualmente recolhido, com a aplicação da multa prevista no art. 57, da Lei 8.443/1992, ao responsável Alexsander Oliveira de Andrade, e aplicação da multa do art. 58, inciso I, da Lei 8.443/1992, à responsável Rivanda Farias de Oliveira Batalha.
Por fim, como não houve elementos que pudessem modificar o entendimento acerca das irregularidades em apuração, mantém-se a matriz de responsabilização presente na peça 36.
PROPOSTA DE ENCAMINHAMENTO
Diante do exposto, submetemos os autos à consideração superior, propondo ao Tribunal:
considerar revéis os responsáveis Alexsander Oliveira de Andrade (CPF 591.177.96504) e Rivanda Farias de Oliveira Batalha (CPF XXX.752.315-XX) , para todos os efeitos, dando-se prosseguimento ao processo, com fulcro no art. 12, § 3º, da Lei 8.443/1992; 
		julgar irregulares, nos termos dos arts. 1º, inciso I, 16, inciso III, alíneas "b" e "c", da Lei 8.443/1992, c/c os arts. 19 e 23, inciso III, da mesma Lei, as contas do responsável Alexsander Oliveira de Andrade (CPF XXX.177.965-XX) , condenando-o ao pagamento da importância a seguir especificada, atualizada monetariamente e acrescida dos juros de mora, calculada a partir da data discriminada até a data da efetiva quitação do débito, fixando-lhe o prazo de quinze dias, para que comprove, perante o Tribunal, o recolhimento da referida quantia aos cofres do Fundo Nacional de Desenvolvimento da Educação, nos termos do art. 23, inciso III, alínea "a", da citada lei, c/c o art. 214, inciso III, alínea "a", do Regimento Interno do TCU.  
		Débitos relacionados ao responsável Alexsander Oliveira de Andrade (CPF 591.177.96504) :
	Data de ocorrência
	Valor histórico (R$) 
	Tipo da parcela

	4/1/2011
	646.487,52
	Débito

	4/2/2013
	22,69
	Crédito

	Valor atualizado do débito (com juros) , em 4/12/2020: R$ 1.288.073,08.
aplicar ao responsável Alexsander Oliveira de Andrade (CPF XXX.177.965-XX) , a multa prevista no art. 57, da Lei 8.443/1992, c/c o art. 267, do Regimento Interno do TCU, fixando-lhe o prazo de quinze dias, a contar da notificação, para que comprove, perante o Tribunal (art. 214, inciso III, alínea "a", do Regimento Interno do TCU) , o recolhimento da dívida aos cofres do Tesouro Nacional, atualizada monetariamente desde a data do acórdão que vier a ser proferido por este Tribunal até a data do efetivo recolhimento, se paga após o vencimento, na forma da legislação em vigor;
julgar irregulares, nos termos dos arts. 1º, inciso I, 16, inciso III, alínea "a", da Lei 8.443/1992, c/c os arts. 19 e 23, inciso III, da mesma Lei, as contas da responsável Rivanda Farias de Oliveira Batalha (CPF XXX.752.315-XX) ;  
aplicar à responsável Rivanda Farias de Oliveira Batalha (CPF XXX.752.315-XX) , a multa prevista no art. 58, inciso I, da Lei 8.443/1992, c/c o art. 268, do Regimento Interno do TCU, fixando-lhe o prazo de quinze dias, a contar da notificação, para que comprove, perante o Tribunal (art. 214, inciso III, alínea "a", do Regimento Interno do TCU) , o recolhimento da dívida aos cofres do Tesouro Nacional, atualizada monetariamente desde a data do acórdão a ser proferido por este Tribunal até a data do efetivo recolhimento, se paga após o vencimento, na forma da legislação em vigor;
autorizar, desde logo, a cobrança judicial das dívidas, caso não atendidas as notificações, na forma do disposto no art. 28, inciso II, da Lei 8.443/1992;
autorizar também, desde logo, se requerido, com fundamento no art. 26, da Lei 8.443/1992, c/c o art. 217, §§ 1º e 2º, do Regimento Interno do TCU, o parcelamento das dívidas em até 36 parcelas, incidindo, sobre cada parcela, corrigida monetariamente, os correspondentes acréscimos legais, fixando-lhes o prazo de quinze dias, a contar do recebimento das notificações, para comprovarem, perante o Tribunal, o recolhimento da primeira parcela, e de trinta dias, a contar da parcela anterior, para comprovarem o recolhimento das demais parcelas, devendo incidir, sobre cada valor mensal, atualizado monetariamente, os juros de mora devidos, no caso do débito, na forma prevista na legislação em vigor, alertando os responsáveis de que a falta de comprovação do recolhimento de qualquer parcela importará o vencimento antecipado do saldo devedor, nos termos do § 2º do art. 217 do Regimento Interno deste Tribunal; 
enviar cópia do Acórdão a ser prolatado à Procuradoria da República no Estado de Sergipe, nos termos do § 3º do art. 16 da Lei 8.443/1992, c/c o § 7º do art. 209 do Regimento Interno do TCU, para adoção das medidas cabíveis;
enviar cópia do Acórdão que vier a ser proferido ao Fundo Nacional de Desenvolvimento da Educação e aos responsáveis, para ciência;
informar à Procuradoria da República no Estado de Sergipe, ao Fundo Nacional de Desenvolvimento da Educação e aos responsáveis que a presente deliberação, acompanhada do Relatório e do Voto que a fundamenta, está disponível para a consulta no endereço www.tcu.gov.br/acordaos, além de esclarecer que, caso requerido, o TCU poderá fornecer sem custos as correspondentes cópias, de forma impressa; e
informar à Procuradoria da República no Estado de Sergipe que, nos termos do parágrafo único do art. 62, da Resolução TCU 259/2014, os procuradores e membros do Ministério Público credenciados nesta Corte podem acessar os presentes autos de forma eletrônica e automática, ressalvados apenas os casos de eventuais peças classificadas como sigilosas, as quais requerem solicitação formal."
2.	O Ministério Público junto ao TCU manifestou-se de acordo com o mérito da proposta da unidade técnica. 
	É o relatório.

não há

Subprocurador-Geral Lucas Rocha Furtado.

TOMADA DE CONTAS ESPECIAL. CONVÊNIO. CONSTRUÇÃO DE ESCOLA. MUNICÍPIO DE SÃO CRISTÓVÃO/SE. OMISSÃO NO DEVER DE PRESTAR CONTAS. CITAÇÃO DOS EX-PREFEITOS. REVELIA DE AMBOS. CONTAS IRREGULARES, DÉBITO E MULTA PARA O PREFEITO QUE GERIU OS RECURSOS. CONTAS IRREGULARES E MULTA DA PREFEITA QUE NÃO PRESTOU CONTAS, NEM DEMONSTROU A IMPOSSIBILIDADE DE FAZÊ-LO. CIÊNCIA.

TOMADA DE CONTAS ESPECIAL (TCE)

Secretaria de Controle Externo de Tomada de Contas Especial (SecexTCE).

Trata-se de tomada de contas especial instaurada pelo Fundo Nacional de Desenvolvimento da Educação (FNDE) em razão da omissão no dever de prestar contas dos recursos repassados no âmbito do Convênio 656940/2009 (Siafi 657.163) , firmado entre o FNDE e o município de São Cristóvão/SE para a construção de uma escola. 
2.	O ajuste em comento foi firmado no valor de R$ 1.306.035,39, sendo R$ 1.292.975,04 à conta do poder concedente e R$ 13.060,35 referentes à contrapartida do convenente. A vigência compreendeu o período de 31/12/2009 a 13/5/2013, de modo que a prestação de contas deveria ser apresentada até 15/11/2014.
3.	Consta do instrumento assinado (cláusulas sexta e sétima) que, referente ao exercício de 2009, o Governo Federal repassaria R$ 646.487,52, o que foi efetivado. A outra metade seria dividida em duas parcelas iguais, de modo que R$ 323.243,76 seria liberado após a comprovação de que o convenente executara, no mínimo, 25% das ações previstas e o restante, depois da realização de, no mínimo, 50% da execução físico-financeira. 
4.	  Como o município não logrou êxito em demonstrar a construção mínima do objeto, não houve o repasse das duas últimas parcelas. Em paralelo, diante da omissão no dever de prestar contas, decidiu-se pela instauração da presente tomada de contas especial, impugnando-se a totalidade dos recursos repassados (R$ 646.487,52) . 
5.	No âmbito deste Tribunal, foi citado o ex-prefeito Alexsander Oliveira de Andrade (gestão de 1º/1/2009 a 31/12/2012) , autoridade que efetivamente geriu os recursos públicos, conforme extratos da conta corrente obtidos. Também foi realizada a audiência da prefeita sucessora, sra. Rivanda Farias de Oliveira (gestão de 1º/1/2013 a 31/12/2016) , em decorrência da omissão no dever de prestar contas. 
6. 	Regularmente notificados, os responsáveis deixaram transcorrer in albis o prazo fixado, motivo pelo qual devem ser considerados revéis, dando-se prosseguimento ao processo, de acordo com o art. 12, § 3º, da Lei 8.443/1992.
7.	Ante a inexistência, nos autos, de elementos capazes de comprovar a boa e regular aplicação dos recursos, acolho a proposta formulada pela unidade técnica e endossada pelo Parquet especializado no sentido de julgar irregulares as presentes contas, com imputação de débito correspondente à totalidade dos valores recebidos e aplicação da multa prevista no art. 57 da Lei 8.443/1992.
8. 	Restou sobejamente evidenciada a responsabilidade do sr. Alexsander Oliveira de Andrade pela omissão no dever de prestar contas da utilização dos montantes auferidos. Na qualidade de beneficiário, o responsável não demonstrou a boa e regular aplicação dos valores geridos por ele.
9. 	Destaca-se que o ônus de comprovar a regularidade da integral aplicação dos recursos públicos compete ao responsável, por meio de documentação idônea, que demonstre, de forma efetiva e inequívoca, os gastos efetuados e o nexo de causalidade entre as despesas realizadas e o dinheiro federal recebido.
10. 	O dever de prestar contas é inerente à gestão de recursos públicos, constituindo um dos pilares do sistema republicano. Ao descumpri-lo, o responsável infringe a Constituição Federal, as normas que regem a administração pública e as obrigações assumidas por meio do ajuste firmado. Essa omissão abre a possibilidade, inclusive, de que a totalidade dos recursos transferidos tenha sido desviada, em benefício do gestor ímprobo ou de pessoas por ele determinadas.
11. 	Desse modo, ante a inexistência, nos autos, de elementos capazes de elidir a irregularidade verificada pela área técnica do órgão repassador - que recomendou a reprovação das contas - e diante da falta de informações aptas a demonstrar a boa-fé do responsável, reputo pertinente julgar, desde logo, irregulares as contas do sr. Alexsander Oliveira de Andrade, condenando-o ao pagamento do débito já indicado e aplicando-lhe a multa prevista no art. 57 da Lei 8.443/1992, fixada em R$ 600.000,00 (aproximadamente 50% do montante atualizado do dano ao erário) .
12. 	Tendo em vista a gravidade de que se reveste o ato de omitir-se no dever de prestar contas, evidenciando grande desprezo com a coisa pública, impõe-se apropriado, ainda, o julgamento pela irregularidade das contas da sra. Rivanda Farias de Oliveira, prefeita sucessora, aplicando-lhe a multa prevista no art. 58, inciso I, da Lei 8.443/1992, no valor de R$ 20.000,00. Cabe ressaltar que a jurisdicionada não apresentou razões de justificativa, não forneceu os documentos necessários, nem comprovou a impossibilidade de assim proceder. 
13. 	Ante o exposto, voto no sentido de que o Tribunal adote o acórdão que ora submeto à deliberação desta Primeira Câmara.
TCU, Sala das Sessões, em 18 de maio de 2021.
BENJAMIN ZYMLER 
Relator